---
title: "Trabajo Práctico"
author: "Ro Canteros"
date: "2024-11-05"
output: html_document
---

```{r setup}
knitr::opts_chunk$set(warning = FALSE, message = FALSE)
```

```{r}
## Paquetes utilizados
library(readxl)
library(tidyverse)
library(nlme)
library(joineR)
library(qqplotr)

# Carga de datos
esclerosis <- read_xlsx("esclerosisMultiple.xlsx")
head(esclerosis)

# Modificaciones
esclerosis <- esclerosis %>% 
  mutate(id = factor(id),
         previo = factor(previo),
         edad = factor(edad),
         grupo = factor(grupo))
levels(esclerosis$previo) = c("No", "Si")
levels(esclerosis$edad) = c("50 años o menos", "Más de 50 años")

# Formato ancho
esclerosis_a <- esclerosis %>% 
  spread(key = "mes", value = "afcr") 

# Tema: fijo un tema para todos los gráficos que se hagan
theme_set(theme_bw())
```


## Análisis descriptivo

```{r}
### Perfiles individuales
graf_1 <- ggplot(esclerosis, aes(x = mes, y = afcr, group = id, color = grupo)) +
  geom_line(show.legend = FALSE) +
  geom_point(show.legend = FALSE) +
  facet_wrap(~ grupo) +
  scale_x_continuous("Mes", breaks = seq(0, 18, 3)) +
  scale_y_continuous("Medida de autoinmunidad") +
  coord_cartesian(ylim = c(1, 20)) +
  scale_color_manual(values = c(rgb(0.05, 0.36, 0.39), rgb(0.96, 0, 0.46))) +
  labs(title = "Evolución del AFCR a través de los meses según grupo") +
  theme(plot.title = element_text(size = 10),
        axis.title = element_text(size = 13),
        strip.text = element_text(size = 15))


# GRAFICO DE PERFILES PROMEDIO
graf_2 <- ggplot(esclerosis, aes(x = mes, y = afcr, color = grupo)) +
  stat_summary(fun = mean, geom = 'line', linewidth = 2) + 
  stat_summary(fun = mean, geom = 'point', size = 3) +
  scale_color_manual(values = c("#34c77b", "#f16f3b")) +
  coord_cartesian(ylim = c(8, 14)) +
  scale_x_continuous("Mes", breaks = seq(0, 18, 3)) +
  scale_y_continuous("ACFR") +
  labs(title = "Evolución del nivel medio de ACFR en el tiempo",
       color = "Grupo", y = " ") +
  theme(plot.title = element_text(size = 12),
        axis.title = element_text(size = 10),
        strip.text = element_text(size = 10),
        legend.position = c(0.85, 0.80),
        legend.background = element_rect(fill = "white",
                                         color = "#838B83"))


gridExtra::grid.arrange(graf_1, graf_2, ncol = 2, nrow = 1)
```

Se observa mucha variabilidad INTRA individuos (se observan mucho picos), habría bastante variabilidad ENTRE individuos también y paraceria haber variancias similares entre ambos grupos. Además las tendencias cambian después del mes 3 (grupo 1 suben, grupo 2 baja); si bien los valores de AFCR medio para el grupo 1 (solo azatioprina) son mayores que para grupo 2, ambos grupos tienen una tendencia lineal decreciente.

El cambio parecería ser igual en ambos grupos, exceptuando el mes 15 que el AFCR decrece más para el grupo de pacientes que recibió azatioprina y metilprednisona.


```{r}
# Boxplots
ggplot(esclerosis, aes(x = factor(mes), y = afcr, fill = grupo)) +
  geom_boxplot() +
  scale_x_discrete("Mes") +
  scale_y_continuous("ACFR", limits = c(1, 20), breaks = seq(1, 20, 2)) +
  scale_fill_manual(values = c("#34c77b", "#f16f3b")) +
  labs(title = "Distribución del AFCR según grupo ",
       color = "Grupo") +
  theme(plot.title = element_text(size = 12),
        axis.title = element_text(size = 10),
        legend.position = c(0.2, 0.11),
        legend.direction = "horizontal",
        legend.background = element_rect(color = "#838B83"))


# Desvios
desvios <-esclerosis %>% 
  group_by(mes, grupo) %>% 
  summarise(desvio = round(sd(afcr), 2)) %>% 
  arrange(grupo)

desvios <- desvios %>%
  spread(key = "mes", value = "desvio")
names(desvios)=c("grupo", "DE.0", "DE.3", "DE.6", "DE.9", "DE.12", "DE.15", "DE.18")
desvios
```
La variancia parece disminuir levemente a medida que los meses pasan pero no pareciera diferir tanto entre los grupos. Se puede ver mejor en los desvios que no varían demasiado en el tiempo (podriamos suponer las variancias constantes)


```{r}
# Estandarizo: 
esclerosis <- esclerosis %>% 
  mutate(afcr_est = scale(afcr))

esclerosis_a <- esclerosis %>% 
  select(-afcr) %>% 
  spread(key = "mes", value = "afcr_est")
names(esclerosis_a) <- c("id", "grupo", "previo", "edad", "Mes_0", "Mes_3",
                         "Mes_6", "Mes_9", "Mes_12", "Mes_15", "Mes_18")

# Subconjuntos
esc_1 = filter(esclerosis_a, grupo == 1)
esc_2 = filter(esclerosis_a, grupo == 2)
# Grafico de Draftman: No cre que debamos mostrarlo es solo para darnos una mejor idea de como son las correlaciones entre los tiempos de medición.
escl_1_est <- data.frame(scale(esc_1[5:11]))
GGally::ggpairs(escl_1_est)

escl_2_est <- data.frame(scale(esc_2[5:11]))
GGally::ggpairs(escl_2_est)
```

```{r}
# Correlograma

# Grupo 1
ac1.lag3 <- cor(c(esc_1$Mes_0, esc_1$Mes_3, esc_1$Mes_6, 
                  esc_1$Mes_9, esc_1$Mes_12, esc_1$Mes_15),
                c(esc_1$Mes_3, esc_1$Mes_6, esc_1$Mes_9, 
                  esc_1$Mes_12, esc_1$Mes_15, esc_1$Mes_18),
                use = "na.or.complete")

ac1.lag6 <- cor(c(esc_1$Mes_0, esc_1$Mes_3, esc_1$Mes_6, 
                  esc_1$Mes_9, esc_1$Mes_12),
                c(esc_1$Mes_6, esc_1$Mes_9, esc_1$Mes_12, 
                  esc_1$Mes_15, esc_1$Mes_18),
                use = "na.or.complete")

ac1.lag9 <- cor(c(esc_1$Mes_0, esc_1$Mes_3, esc_1$Mes_6,esc_1$Mes_9),
                c(esc_1$Mes_9, esc_1$Mes_12, esc_1$Mes_15,esc_1$Mes_18),
                use = "na.or.complete")

ac1.lag12 <- cor(c(esc_1$Mes_0, esc_1$Mes_3, esc_1$Mes_6),
                c(esc_1$Mes_12, esc_1$Mes_15, esc_1$Mes_18),
                use = "na.or.complete")

ac1.lag15 <- cor(c(esc_1$Mes_0, esc_1$Mes_3),
                c(esc_1$Mes_15, esc_1$Mes_18),
                use = "na.or.complete")

ac1.lag18 <- cor(c(esc_1$Mes_0),
                c(esc_1$Mes_18),
                use = "na.or.complete")

ac_grupo1 <- data.frame(rezago = seq(0,18, 3), 
                        ac = c(1, ac1.lag3, ac1.lag6, ac1.lag9, ac1.lag12, 
                               ac1.lag15, ac1.lag18), 
                        grupo = "1")


# Grupo 2
ac2.lag3 <- cor(c(esc_2$Mes_0, esc_2$Mes_3, esc_2$Mes_6, 
                  esc_2$Mes_9, esc_2$Mes_12, esc_2$Mes_15),
                c(esc_2$Mes_3, esc_2$Mes_6, esc_2$Mes_9, 
                  esc_2$Mes_12, esc_2$Mes_15, esc_2$Mes_18),
                use = "na.or.complete")

ac2.lag6 <- cor(c(esc_2$Mes_0, esc_2$Mes_3, esc_2$Mes_6, 
                  esc_2$Mes_9, esc_2$Mes_12),
                c(esc_2$Mes_6, esc_2$Mes_9, esc_2$Mes_12, 
                  esc_2$Mes_15, esc_2$Mes_18),
                use = "na.or.complete")

ac2.lag9 <- cor(c(esc_2$Mes_0, esc_2$Mes_3, esc_2$Mes_6,esc_2$Mes_9),
                c(esc_2$Mes_9, esc_2$Mes_12, esc_2$Mes_15,esc_2$Mes_18),
                use = "na.or.complete")

ac2.lag12 <- cor(c(esc_2$Mes_0, esc_2$Mes_3, esc_2$Mes_6),
                c(esc_2$Mes_12, esc_2$Mes_15, esc_2$Mes_18),
                use = "na.or.complete")

ac2.lag15 <- cor(c(esc_2$Mes_0, esc_2$Mes_3),
                c(esc_2$Mes_15, esc_2$Mes_18),
                use = "na.or.complete")

ac2.lag18 <- cor(c(esc_2$Mes_0),
                c(esc_2$Mes_18),
                use = "na.or.complete")

ac_grupo2 <- data.frame(rezago = seq(0,18, 3), 
                        ac = c(1, ac2.lag3, ac2.lag6, ac2.lag9, ac2.lag12, 
                               ac2.lag15, ac2.lag18), 
                        grupo = "2")

correlog <- rbind(ac_grupo1, ac_grupo2)

# Gráfico
ggplot(correlog, aes(x = rezago, y = ac, group = grupo, color = grupo)) +
  geom_point(size = 2) +
  geom_line(size = 1) +
  scale_x_continuous("Rezago", breaks = seq(0, 18, 3)) +
  scale_y_continuous("Autocorrelación", limits = c(-0.25, 1), breaks = seq(-.25, 1, 0.25)) +
  labs(title = "Correlograma", color = 'Grupo' )  +
  scale_color_manual(values = c(rgb(0.05, 0.36, 0.39), rgb(0.96, 0, 0.46))) +
  theme(plot.title = element_text(size = 15))
```

## Selección del modelo

El modelo escrito en diferencia quedaría de las siguiente manera (no creo que debamos considerar el tiempo cuadratico):

$$Y_{ij} = \beta_0 + \beta_{01} \cdot P_i + \beta_{02} \cdot E_i + (\beta_{1} + \beta_{11} \cdot P_i + \beta_{12} \cdot E_i + \beta_{13} \cdot G_i + \beta_{14} \cdot P_i \cdot E_i + \beta_{15} \cdot P_i \cdot G_i + \beta_{16} \cdot E_i \cdot G_i) \cdot t_{ij} + e_{ij}$$

Para ver qué estructura de covariancia es más adecuada para nuestros datos, lo primero que vamos a hacer es ajustar un modelo maximal para la media que no considere las correlaciones entre las mediciones repetidas.

```{r}
esclerosis$previo <- factor(esclerosis$previo, levels = c("No", "Si"))
esclerosis$edad <- factor(esclerosis$edad, levels = c("50 años o menos", "Más de 50 años"))

m_media <- gls(afcr ~ 1 + previo + edad + mes + grupo:mes + previo:mes + edad:mes +
                 previo:edad:mes + previo:grupo:mes + edad:grupo:mes,
              data = esclerosis)
summary(m_media)

resid.1 = data.frame(esclerosis, pred = fitted(m_media), resid = resid(m_media, type = "p"))

# Evaluación de la HOMOCEDASTICIDAD
# "Residuos estandarizados vs valores predichos"

graf_3 <- ggplot(data = resid.1) +
  geom_point(aes(x = pred, y = resid), color = 'darkcyan') +
  geom_hline(yintercept = 0) +
  geom_hline(yintercept = c(-3, 3), linetype = 2) +
  scale_x_continuous("Valores predichos") +
  scale_y_continuous("Residuos estandarizados", breaks = seq(-3, 3, 1)) +
  labs(title = "Residuos estandarizados vs valores predichos") +
  theme(plot.title = element_text(size = 15))



# Evaluación de la ESTRUCTURA DE COVARIANCIA
# Variograma de los residuos de Cholesky

# Como no se considera correlación en los datos
# Residuos Cholesky = residuos estandarizados

resid.1 = data.frame(resid.1, residChol = resid(m_media, type = 'n'))

vgm = variogram(resid.1$id, resid.1$mes, resid.1$residChol)
vgm1 = data.frame(vgm$svar)

graf_4 <- ggplot(data = vgm1, aes(x = vt, y = vv)) +
  geom_point(color = 'grey50') +
  geom_smooth(method = loess, se = FALSE, colour = "#f16f3b", linewidth = 2) +
  geom_hline(yintercept = 1) +
  scale_x_continuous("Rezago", breaks = seq(0, 18, 3)) +
  scale_y_continuous("Variograma muestral", breaks = seq(0, 10, 1)) +
  coord_cartesian(ylim = c(0, 3)) + 
  labs(title = "Variograma muestral") +
  theme(plot.title = element_text(size = 12))  

gridExtra::grid.arrange(graf_3, graf_4, nrow=2)
```

En el gráfico de residuos vemos una variación constante asi que podríamos asumir que el supuesto de homocedasticidad se cumple (se observa un outlier por fuera del -3); además vemos que hay mucho error de medición, muy poca correlación serial y poca variabilidad entre individuos.
Debemos agregar un efecto aleatorio, en particular una ordenada aleatoria (más adelante evaluaremos si es necesaría agregar también una pendiente aleatoria).Por lo que el modelo quedaría así:

$$Y_{ij} = \beta_0 + \beta_{01} \cdot P_i + \beta_{02} \cdot E_i + b_{0i} + (\beta_{1} + \beta_{11} \cdot P_i + \beta_{12} \cdot E_i + \beta_{13} \cdot G_i + \beta_{14} \cdot P_i \cdot E_i + \beta_{15} \cdot P_i \cdot G_i + \beta_{16} \cdot E_i \cdot G_i) \cdot t_{ij} + e_{ij}$$

```{r}
m1 <- lme(afcr ~ 1 + previo + edad + mes + previo:mes + edad:mes +
            grupo:mes + previo:edad:mes + previo:grupo:mes +
            edad:grupo:mes,
          random = ~ 1|id,
          method = "REML",
          data = esclerosis)
summary(m1)

resid.2 = data.frame(esclerosis, residChol = resid(m1, type = 'n', level = 0))
vgm <- variogram(resid.2$id, resid.2$mes, resid.2$residChol)
vgm2 = data.frame(vgm$svar)

ggplot(data = vgm2, aes(x = vt, y = vv)) +
  geom_point(color = 'grey50', na.rm = TRUE) +
  geom_smooth(method = 'loess', se = FALSE, span = 1) +
  geom_hline(yintercept = 1) +
  theme_light() +
  scale_x_continuous("Rezago", breaks = seq(0, 18, 3)) +
  scale_y_continuous("Variograma muestral") +
  coord_cartesian(ylim = c(0, 1.5)) + 
  labs(title = "Variograma muestral") +
  theme(plot.title = element_text(size = 15)) 
```

Está bastante muy cerca del 1; aún asi podríamos probar las estructuras de correlación serial (pese a que sabemos que no hay mucha) y comparar los AIC.

```{r}
# Exponencial
m2 <- lme(afcr ~ 1 + previo + edad + mes + previo:mes + edad:mes + grupo:mes +
            previo:edad:mes + previo:grupo:mes + edad:grupo:mes,
          method = "REML",
          random = ~ 1|id, 
          correlation = corCAR1(form = ~ mes|id),
          data = esclerosis)

summary(m2)

resid.3 = data.frame(esclerosis, residChol = resid(m2, type = 'n', level = 0))
vgm <- variogram(resid.3$id, resid.3$mes, resid.3$residChol)
vgm3 = data.frame(vgm$svar)

ggplot(data = vgm3, aes(x = vt, y = vv)) +
  geom_point(color = 'grey50', na.rm = TRUE) +
  geom_smooth(method = 'loess', se = FALSE, span = 1) +
  geom_hline(yintercept = 1) +
  scale_x_continuous("Rezago", breaks = seq(0, 18, 3)) +
  scale_y_continuous("Variograma muestral") +
  coord_cartesian(ylim = c(0, 1.5)) + 
  labs(title = "Variograma muestral") +
  theme(plot.title = element_text(size = 15)) 


# Gaussiana
m3 <- lme(afcr ~ 1 + previo + edad + mes + previo:mes + edad:mes + grupo:mes +
            previo:edad:mes + previo:grupo:mes + edad:grupo:mes,
          random = ~ 1|id, 
          method = "REML",
          correlation = corGaus(form = ~ 1|id),
          data = esclerosis)

summary(m3)

resid.4 = data.frame(esclerosis, residChol = resid(m3, type = 'n', level = 0))
vgm <- variogram(resid.4$id, resid.4$mes, resid.4$residChol)
vgm4 = data.frame(vgm$svar)

ggplot(data = vgm4, aes(x = vt, y = vv)) +
  geom_point(color = 'grey50', na.rm = TRUE) +
  geom_smooth(method = 'loess', se = FALSE, span = 1) +
  geom_hline(yintercept = 1) +
  theme_light() +
  scale_x_continuous("Rezago", breaks = seq(0, 18, 3)) +
  scale_y_continuous("Variograma muestral") +
  coord_cartesian(ylim = c(0, 1.5)) + 
  labs(title = "Variograma muestral") +
  theme(plot.title = element_text(size = 15)) 

# Esta creo que se va mucho respecto a la otras.


# Comparación:
anova(m1, m2, m3) # nos quedamos con el que tendria estructura de simetria compuesta (m1)
```

Decidimos que nos quedamos con el modelo con ordenada aleatoria y cuya estructura de covariancia es la Simetría Compuesta; ahora, a ese modelo, se le agrega una pendiente aleatoria y se comparan ambos modelos.

```{r}
m4 <- lme(afcr ~ 1 + previo + edad + mes + previo:mes + edad:mes + grupo:mes +
            previo:edad:mes + previo:grupo:mes + edad:grupo:mes,
          method = "REML",
          random = ~ mes|id, 
          data = esclerosis)
summary(m4)

resid.5 = data.frame(esclerosis, residChol = resid(m4, type = 'n', level = 0))
vgm <- variogram(resid.5$id, resid.5$mes, resid.5$residChol)
vgm5 = data.frame(vgm$svar)

ggplot(data = vgm5, aes(x = vt, y = vv)) +
  geom_point(color = 'grey50', na.rm = TRUE) +
  geom_smooth(method = 'loess', se = FALSE, span = 1) +
  geom_hline(yintercept = 1) +
  theme_light() +
  scale_x_continuous("Rezago", breaks = seq(0, 18, 3)) +
  scale_y_continuous("Variograma muestral") +
  coord_cartesian(ylim = c(0, 1.5)) + 
  labs(title = "Variograma muestral") +
  theme(plot.title = element_text(size = 15)) 

# Comparación
anova(m1, m4)
```

El modelos sin pendiente aleatoria resulta ser el de menor AIC, por lo que podemos asumir que las variancias son constantes a través del tiempo. ¿Lo serán entre grupos? Se plantea un modelo con variancias distintas entre grupos y se lo compara con el modelo de variancias comunes.

```{r}
m5 <- lme(afcr ~ 1 + previo + edad + mes + previo:mes + edad:mes + grupo:mes +
            previo:edad:mes + previo:grupo:mes + edad:grupo:mes,
          random = ~ 1|id, 
          weights = varIdent(form = ~ 1|grupo),
          data = esclerosis)
summary(m5)

anova(m1, m5) # Modelo final: solo ordenada aleat y variancias iguales entre grupos.
```

## Análisis de residuos.

Se extraen los residuos condicionales y marginales estandarizados, los marginales de CHolesky y los valores predichos condicionales y marginales para evaluar que el modela realmente sea adecuado.

```{r}
residuos <- data.frame(esclerosis,
                       res_cond_est = resid(m1, type = "p", level = 1),
                       res_marg_est = resid(m1, type = "p", level = 0),
                       res_marg_ch = resid(m1, type = "n", level = 0),
                       pred_cond = fitted(m1, level = 1),
                       pred_marg = fitted(m1, level = 0))
```


### Linealidad

Se prueba haciendo un gráfico de "residuos marginales estandarizados vs. Tiempo".

```{r}
ggplot(data = residuos, aes(x = mes, y = res_marg_est)) +
  geom_point(color = 'darkcyan') +
  geom_hline(yintercept = 0) +
  scale_x_continuous("Valores predichos") +
  scale_y_continuous("Residuos marginales estandarizados", breaks = seq(-10, 10, 1)) +
  labs(title = "Residuos marginales estandarizados vs tiempo") +
  theme(plot.title = element_text(size = 15))
```

No ningún patrón visible, entonces podemos decir que el modelo para la media esta bien planteado.


- Nota: entre estos dos gráficos va el Variograma con los residuos de Cholesky para ver la estrcutura de covariancia (ya está hecho, y mostrado, al principio)

### Homocedasticidad

Se prueba con el gráfico "Res. condicionales estandarizados vs. Predichos"

```{r}
ggplot(data = residuos) +
  geom_point(aes(x = pred_cond, y = res_cond_est), color = 'darkcyan') +
  geom_hline(yintercept = 0) +
  geom_hline(yintercept = c(-3, 3), linetype = 2) +
  scale_x_continuous("Valores predichos") +
  scale_y_continuous("Residuos condicionales estandarizados", breaks = seq(-6, 6, 1)) +
  labs(title = "Residuos Condicionales estandarizados vs valores predichos") +
  theme(plot.title = element_text(size = 15)) 
```

Los puntos se observan distribuidos de manera aproximadamente aleatoria alrededor de cero y dentro de un rango constante (no patrón), si bien se observa un punto casi al limite (posible outlier) aun así podemos decir que el modelo para la variancia esta bien espeficado.


### Normalidad error condicional

Se prueba con un gráfico probabilistico normlar de los residuos condicionales estandarizados.

```{r}
ggplot(data = residuos, aes(sample = res_cond_est)) +
  stat_qq_band(bandType = 'boot', fill = 'grey80') +
  stat_qq_line() + 
  stat_qq_point(color = 'darkcyan') +
  labs(x = 'Cuantiles teóricos', y = 'Residuos condicionales estandarizados',
       title = 'Gráfico probabilistico normal de los residuos condicionales') 
```
Hay normalidad pese a los puntos que se observan arriba.

### Normalidad de los efectos aleatorios

Se prueba con un gráfico probilistico Chi-cuadrado de la distancia de Mahalanobis.

```{r}
# Extraigo la matriz D -variancia de los b_i-
D <-  getVarCov(m1, type = "random.effects")
M_i <- mahalanobis(ranef(m1), 0, D)
M_i <- data.frame(id = esclerosis_a$id, M_i)

# Defino la distribución y los g.l
dist <- "chisq"
gl <- list(df = 1)

ggplot(data = M_i, aes(sample = M_i)) +
  stat_qq_band(distribution = dist, dparams = gl, fill = 'grey80') +
  stat_qq_line(distribution = dist, dparams = gl) + 
  stat_qq_point(distribution = dist, dparams = gl, color = 'darkcyan') +
  labs(x = 'Cuantiles teóricos', y = 'Distancia de Mahalanobis',
       title = 'Gráfico probabilistico chi-cuadrado de la distancia de Mahalanobis')

```
Se encuentran dentro de las bandas de confianza; el valor que se observa más alejado podria ser, again, una observacion atipica.

### Outliers

Se pueden detectar 2 tipos de outliers: observaciones y perfiles.

#### 1) Observaciones

El gráfico que mejor los detecta es el de "Res. condicionales estudentizados vs. N° de observaciones".

```{r}
residuos <-  mutate(residuos, obs = 1:847)
ggplot(data = residuos) +
  geom_point(aes(x = obs, y = res_cond_est), color = 'darkcyan') +
  geom_hline(yintercept = 0) +
  scale_x_continuous("Observación") +
  scale_y_continuous("Residuos condicinales estandarizados", breaks = seq(-6, 6, 1)) +
  coord_cartesian(ylim = c(-3, 3)) +
  labs(title = "Residuos condicionales estandarizados vs tiempo") +
  theme(plot.title = element_text(size = 15))

```
Se observa un solo punto al borde del limite del intervalo considerado para los residuos (casi -3).

#### 2) Perfiles/Individuos

Se detectan a través de un gráfico que plantea "Dist. de Mahalanobis vs. id".

```{r}
ggplot(data = M_i) +
  geom_point(aes(x = id, y = M_i), color = 'darkcyan') +
  geom_hline(yintercept = 0) +
  theme_light() +
#  scale_x_continuous("Individuo") +
  scale_y_continuous("Distancia de Mahalanobis") + #, breaks = seq(-6, 6, 1)) +
  labs(title = "Distancia de Mahalanobis vs id") +
  theme(plot.title = element_text(size = 15))
```
Vemos que hay 3 individuos cuyos perfiles se alejan de los demás.
Veamos, cuáles son.

```{r}
ggplot() + 
  geom_line(data = esclerosis, mapping = aes(x = mes, y = afcr, group = id), 
            size = 0.5, na.rm = T, color = 'grey50') +
  geom_point(size = 0.5, na.rm = T, color = 'grey50') +
  geom_line(data = filter(esclerosis,id == 127), mapping = aes(x = mes, y = afcr), 
            size = 0.5, na.rm = T, color = 'orangered') +
  geom_line(data = filter(esclerosis,id == 109), mapping = aes(x = mes,y = afcr), 
            size = 0.5, na.rm = T, color = 'green') +
  geom_line(data = filter(esclerosis,id == 55), mapping = aes(x = mes, y = afcr), 
            size = 0.5, na.rm = T, color = 'blue') +
  facet_wrap(~ grupo) +
  scale_x_continuous("Mes", breaks = seq(0, 18, 3)) +
  scale_y_continuous("Medidad de autoinmunidad") +
  labs(title = "Evolución del AFCR a través de los meses según grupo de pacientes") +
  theme(plot.title = element_text(size = 17))
```

Si bien las distancias de Mahalanobis de estos 3 individuos se alejan de las demás, sus perfiles parecerían estar bastante esntre mezclados con los otros.

## Test de hipótesis

$$
Y_{ij} = \beta_0 + \beta_{01} \cdot P_i + \beta_{02} \cdot E_i + (\beta_{1} + \beta_{11} \cdot P_i + \beta_{12} \cdot E_i + \beta_{13} \cdot G_i + \beta_{14} \cdot P_i \cdot E_i + \beta_{15} \cdot P_i \cdot G_i + \beta_{16} \cdot E_i \cdot G_i) \cdot t_{ij} + e_{ij}
$$

### Hipótesis 1

¿El nivel medio de AFCR antes de comenzar el tratamiento está asociado con la edad del paciente o el hecho de haber recibido tratamiento previo con esas drogas?

Esto se traduce en que $H_0) \beta_{01} = 0$ por un lado; y $H_0) \beta_{02} = 0$ por otro

```{r}
# Re-ajusto el modelo con Maxima Verosimilitud
m1 <- update(m1, method = "ML", data = esclerosis)

m1_1 <- update(m1, fixed = ~ 1 + previo + mes + previo:mes +
                 edad:mes + grupo:mes + previo:mes +
                 previo:edad:mes + previo:grupo:mes +
                 edad:grupo:mes,
               data = esclerosis)

m1_2 <- update(m1, fixed = ~ 1 + edad + mes + previo:mes + edad:mes + grupo:mes + 
                 previo:mes + previo:edad:mes + previo:grupo:mes + edad:grupo:mes,
               data = esclerosis)

anova(m1, m1_1) #Rechazo H0 
anova(m1, m1_2) # Rechazo H0 
```

Como rechazamos ambas hipótesis, el nivel de AFCR antes de iniciar el tratamiento se ve afectado por la Edad y por el tratamiento Previo.

### Hipótesis 2

¿La tasa de cambio típica del nivel AFCR difiere entre ambos tratamientos?

La idea es igualar a 0 todos los parámetros en la pendiente relacionados al Grupo.

La hipótesis nula a probar es $H_0)\, \beta_{13} = \beta_{15} = \beta_{16} = 0$

```{r}
m1_3 <- update(m1, fixed = ~ 1 + previo + edad + mes + previo:mes + edad:mes +
            previo:edad:mes,
               data = esclerosis)

anova(m1, m1_3) #Rechazo H0  
```

La tasa de cambio típica difiere entre ambos Grupos (tratamientos)

### Hipótesis 3

¿La tasa de cambio del nivel medio de AFCR depende de la edad del paciente y/o el hecho de haber recibido tratamiento previo con alguna de estas drogas?

Las hipótesis a probar son:

 - $H_0) \beta_{12} = \beta_{14} = \beta_{16} = 0$ para la Edad.
 
 - $H_0) \beta_{11} = \beta_{14} = \beta_{15} = 0$ para el tratamiento Previo.
 
```{r}
# Edad
m1_4 <- update(m1, fixed = ~ 1 + previo + edad + mes +
                 previo:mes + grupo:mes + previo:grupo:mes,
               data = esclerosis)

anova(m1, m1_4) # No Rechazo H0  

# Previo

m1_5 <- update(m1, fixed = ~ 1 + previo + edad + mes + 
                 edad:mes + grupo:mes + edad:grupo:mes,
               data = esclerosis)

anova(m1, m1_5) # No Rechazo H0 

```
 
Ni la edad del paciente ni el tratamiento previo tienen efecto sobre la disminución media del nivel de AFCR.

### Objetivo 4

Obtener estimaciones de la tasa de cambio promedio para cada grupo de pacientes.

```{r}
summary(m1)
```

| Grupo | Previo |    Edad    | Tasa de cambio promedio |
|-------|--------|------------|-------------------------|
| 1     | No     | <= 50 años | -0.1875                 |
| 1     | No     | > 50 años  | -0.1786                 |
| 1     | Si     | <= 50 años | -0.1459                 |
| 1     | Si     | > 50 años  | -0.1442                 |
| 2     | No     | <= 50 años | -0.2247                 |
| 2     | No     | > 50 años  | -0.2158                 |
| 2     | Si     | <= 50 años | -0.1831                 |
| 2     | Si     | > 50 años  | -0.1800                 |

### Objetivo 5

Con estos resultados ¿qué recomendaciones de tratamiento darías para pacientes con esclerosis múltiple?

Les diría a los pacientes que sin importar su edad o si ya han recibido tratamiento con alguna de las drogas consideradas en esta investigación, realicen el tratamiento con azatioprina y metilprednisona, ya que mejora la inmunidad en personas con esclerosis múltiple.
