---
title: "Trabajo Práctico"
author: "Ro Canteros"
date: "2024-11-05"
output: html_document
---

```{r setup, include=FALSE}
knitr::opts_chunk$set(echo = TRUE)
```

```{r}
## Paquetes utilizados
library(readxl)
library(tidyverse)
library(nlme)
library(joineR)
library(qqplotr)

# Carga de datos
esclerosis <- read_xlsx("esclerosisMultiple.xlsx")

# Modificaciones
esclerosis <- esclerosis %>% 
  mutate(id = factor(id),
         previo = factor(previo),
         edad = factor(edad),
         grupo = factor(grupo))
levels(esclerosis$previo) = c("No", "Si")
levels(esclerosis$edad) = c("50 años o menos", "Más de 50 años")

# Formato ancho
esclerosis_a <- esclerosis %>% 
  spread(key = "mes", value = "afcr") 

# Tema: fijo un tema para todos los gráficos que se hagan
theme_set(theme_bw())
```


## Análisis descriptivo

```{r}
### Perfiles individuales
graf_1 <- ggplot(esclerosis, aes(x = mes, y = afcr, group = id, color = grupo)) +
  geom_line(show.legend = FALSE) +
  geom_point(show.legend = FALSE) +
  facet_wrap(~ grupo) +
  scale_x_continuous("Mes", breaks = seq(0, 18, 3)) +
  scale_y_continuous("Medida de autoinmunidad") +
  coord_cartesian(ylim = c(1, 20)) +
  scale_color_manual(values = c(rgb(0.05, 0.36, 0.39), rgb(0.96, 0, 0.46))) +
  labs(title = "Evolución del AFCR a través de los meses según grupo") +
  theme(plot.title = element_text(size = 10),
        axis.title = element_text(size = 13),
        strip.text = element_text(size = 15))


# GRAFICO DE PERFILES PROMEDIO
graf_2 <- ggplot(esclerosis, aes(x = mes, y = afcr, color = grupo)) +
  stat_summary(fun = mean, geom = 'line', size = 1) + 
  stat_summary(fun = mean, geom = 'point', size = 2) +
  scale_color_manual(values = c(rgb(0.05, 0.36, 0.39), rgb(0.96, 0, 0.46))) +
  coord_cartesian(ylim = c(1, 20)) +
  scale_x_continuous("Mes", breaks = seq(0, 18, 3)) +
  #scale_y_continuous("Medidad de autoinmunidad") +
  labs(title = "Evolución del AFCR a través de los meses según grupo",
       color = "Grupo", y = " ") +
  theme(plot.title = element_text(size = 10),
        axis.title = element_text(size = 13),
        strip.text = element_text(size = 15))


gridExtra::grid.arrange(graf_1, graf_2, ncol = 2, nrow = 1)
```

Se observa mucha variabilidad INTRA individuos (se observan mucho picos), habría bastante variabilidad ENTRE individuos también y paraceria haber variancias similares entre ambos grupos. Además las tendencias cambian después del mes 3 (grupo 1 suben, grupo 2 baja); si bien los valores de AFCR medio para el grupo 1 (solo azatioprina) son mayores que para grupo 2, ambos grupos tienen una tendencia lineal decreciente.
El cambio parecería ser igual en ambos grupos, exceptuando el mes 15 que el AFCR decrece más para el grupo de pacientes que recibió azatioprina y metilprednisona.


```{r}
# Boxplots
ggplot(esclerosis, aes(x = factor(mes), y = afcr, color = grupo)) +
  geom_boxplot() +
  scale_x_discrete("Mes") +
  scale_y_continuous("Medida de autoinmunidad", limits = c(1, 20), breaks = seq(1, 20, 2)) +
  scale_color_manual(values = c(rgb(0.05, 0.36, 0.39), rgb(0.96, 0, 0.46))) +
  labs(title = "Distribución del AFCR según grupo ",
       color = "Grupo") +
  theme(plot.title = element_text(size = 12),
        axis.title = element_text(size = 12),
        legend.position = 'bottom')


# Desvios
desvios <-esclerosis %>% 
  group_by(mes, grupo) %>% 
  summarise(desvio = round(sd(afcr), 2)) %>% 
  arrange(grupo)
desvios <- desvios %>%
  spread(key = "mes", value = "desvio")
names(desvios)=c("grupo", "DE.0", "DE.3", "DE.6", "DE.9", "DE.12", "DE.15", "DE.18")
desvios
```
La variancia parece disminuir levemente a medida que los meses pasan pero no pareciera diferir tanto entre los grupos. Se puede ver mejor en los desvios que no varían demasiado en el tiempo (podriamos suponer las variancias constantes)


```{r}
# Estandarizo: 
esclerosis <- esclerosis %>% 
  mutate(afcr_est = scale(afcr))

esclerosis_a <- esclerosis %>% 
  select(-afcr) %>% 
  spread(key = "mes", value = "afcr_est")
names(esclerosis_a) <- c("id", "grupo", "previo", "edad", "Mes_0", "Mes_3",
                         "Mes_6", "Mes_9", "Mes_12", "Mes_15", "Mes_18")

# Subconjuntos
esc_1 = filter(esclerosis_a, grupo == 1)
esc_2 = filter(esclerosis_a, grupo == 2)
# Grafico de Draftman: No cre que debamos mostrarlo es solo para darnos una mejor idea de como son las correlaciones entre los tiempos de medición.
escl_1_est <- data.frame(scale(esc_1[5:11]))
GGally::ggpairs(escl_1_est)

escl_2_est <- data.frame(scale(esc_2[5:11]))
GGally::ggpairs(escl_2_est)
```

```{r}
# Correlograma

# Grupo 1
ac1.lag3 <- cor(c(esc_1$Mes_0, esc_1$Mes_3, esc_1$Mes_6, 
                  esc_1$Mes_9, esc_1$Mes_12, esc_1$Mes_15),
                c(esc_1$Mes_3, esc_1$Mes_6, esc_1$Mes_9, 
                  esc_1$Mes_12, esc_1$Mes_15, esc_1$Mes_18),
                use = "na.or.complete")

ac1.lag6 <- cor(c(esc_1$Mes_0, esc_1$Mes_3, esc_1$Mes_6, 
                  esc_1$Mes_9, esc_1$Mes_12),
                c(esc_1$Mes_6, esc_1$Mes_9, esc_1$Mes_12, 
                  esc_1$Mes_15, esc_1$Mes_18),
                use = "na.or.complete")

ac1.lag9 <- cor(c(esc_1$Mes_0, esc_1$Mes_3, esc_1$Mes_6,esc_1$Mes_9),
                c(esc_1$Mes_9, esc_1$Mes_12, esc_1$Mes_15,esc_1$Mes_18),
                use = "na.or.complete")

ac1.lag12 <- cor(c(esc_1$Mes_0, esc_1$Mes_3, esc_1$Mes_6),
                c(esc_1$Mes_12, esc_1$Mes_15, esc_1$Mes_18),
                use = "na.or.complete")

ac1.lag15 <- cor(c(esc_1$Mes_0, esc_1$Mes_3),
                c(esc_1$Mes_15, esc_1$Mes_18),
                use = "na.or.complete")

ac1.lag18 <- cor(c(esc_1$Mes_0),
                c(esc_1$Mes_18),
                use = "na.or.complete")

ac_grupo1 <- data.frame(rezago = seq(0,18, 3), 
                        ac = c(1, ac1.lag3, ac1.lag6, ac1.lag9, ac1.lag12, 
                               ac1.lag15, ac1.lag18), 
                        grupo = "1")


# Grupo 2
ac2.lag3 <- cor(c(esc_2$Mes_0, esc_2$Mes_3, esc_2$Mes_6, 
                  esc_2$Mes_9, esc_2$Mes_12, esc_2$Mes_15),
                c(esc_2$Mes_3, esc_2$Mes_6, esc_2$Mes_9, 
                  esc_2$Mes_12, esc_2$Mes_15, esc_2$Mes_18),
                use = "na.or.complete")

ac2.lag6 <- cor(c(esc_2$Mes_0, esc_2$Mes_3, esc_2$Mes_6, 
                  esc_2$Mes_9, esc_2$Mes_12),
                c(esc_2$Mes_6, esc_2$Mes_9, esc_2$Mes_12, 
                  esc_2$Mes_15, esc_2$Mes_18),
                use = "na.or.complete")

ac2.lag9 <- cor(c(esc_2$Mes_0, esc_2$Mes_3, esc_2$Mes_6,esc_2$Mes_9),
                c(esc_2$Mes_9, esc_2$Mes_12, esc_2$Mes_15,esc_2$Mes_18),
                use = "na.or.complete")

ac2.lag12 <- cor(c(esc_2$Mes_0, esc_2$Mes_3, esc_2$Mes_6),
                c(esc_2$Mes_12, esc_2$Mes_15, esc_2$Mes_18),
                use = "na.or.complete")

ac2.lag15 <- cor(c(esc_2$Mes_0, esc_2$Mes_3),
                c(esc_2$Mes_15, esc_2$Mes_18),
                use = "na.or.complete")

ac2.lag18 <- cor(c(esc_2$Mes_0),
                c(esc_2$Mes_18),
                use = "na.or.complete")

ac_grupo2 <- data.frame(rezago = seq(0,18, 3), 
                        ac = c(1, ac2.lag3, ac2.lag6, ac2.lag9, ac2.lag12, 
                               ac2.lag15, ac2.lag18), 
                        grupo = "2")

correlog <- rbind(ac_grupo1, ac_grupo2)

# Gráfico
ggplot(correlog, aes(x = rezago, y = ac, group = grupo, color = grupo)) +
  geom_point(size = 2) +
  geom_line(size = 1) +
  scale_x_continuous("Rezago", breaks = seq(0, 18, 3)) +
  scale_y_continuous("Autocorrelación", limits = c(-0.25, 1), breaks = seq(-.25, 1, 0.25)) +
  labs(title = "Correlograma", color = 'Grupo' )  +
  scale_color_manual(values = c(rgb(0.05, 0.36, 0.39), rgb(0.96, 0, 0.46))) +
  theme(plot.title = element_text(size = 15))
```

El modelo escrito en diferencia quedaría de las siguiente manera (no creo que debamos considerar el tiempo cuadratico):

$$Y_{ij} = \beta_0 + \beta_{01} \cdot P_i + \beta_{02} \cdot E_i + (\beta_{1} + \beta_{11} \cdot P_i + \beta_{12} \cdot E_i + \beta_{13} \cdot G_i) \cdot t_{ij} + e_{ij}$$

Para ver qué estructura de covariancia es más adecuada para nuestros datos, lo primero que vamos a hacer es ajustar un modelo maximal para la media que no considere las correlaciones entre las mediciones repetidas.

```{r}
esclerosis$previo <- factor(esclerosis$previo, levels = c("No", "Si"))
esclerosis$edad <- factor(esclerosis$edad, levels = c("50 años o menos", "Más de 50 años"))

m_media <- gls(afcr ~ 1 + previo + edad + mes +grupo:mes + previo:mes + edad:mes,
              data = esclerosis)
summary(m_media)

resid.1 = data.frame(esclerosis, pred = fitted(m_media), resid = resid(m_media, type = "p"))

# Evaluación de la HOMOCEDASTICIDAD
# "Residuos estandarizados vs valores predichos"

graf_3 <- ggplot(data = resid.1) +
  geom_point(aes(x = pred, y = resid), color = 'darkcyan') +
  geom_hline(yintercept = 0) +
  geom_hline(yintercept = c(-3, 3), linetype = 2) +
  scale_x_continuous("Valores predichos") +
  scale_y_continuous("Residuos estandarizados", breaks = seq(-3, 3, 1)) +
  labs(title = "Residuos estandarizados vs valores predichos") +
  theme(plot.title = element_text(size = 15))



# Evaluación de la ESTRUCTURA DE COVARIANCIA
# Variograma de los residuos de Cholesky

# Como no se considera correlación en los datos
# Residuos Cholesky = residuos estandarizados

resid.1 = data.frame(resid.1, residChol = resid(m_media, type = 'n'))

vgm = variogram(resid.1$id, resid.1$mes, resid.1$residChol)
vgm1 = data.frame(vgm$svar)

graf_4 <- ggplot(data = vgm1, aes(x = vt, y = vv)) +
  geom_point(color = 'grey50') +
  geom_smooth(method = loess, se = FALSE) +
  geom_hline(yintercept = 1) +
  theme_light() +
  scale_x_continuous("Rezago", breaks = seq(0, 18, 3)) +
  scale_y_continuous("Variograma muestral", breaks = seq(0, 10, 1)) +
  coord_cartesian(ylim = c(0, 3)) + 
  labs(title = "Variograma muestral") +
  theme(plot.title = element_text(size = 15))  

gridExtra::grid.arrange(graf_3, graf_4, nrow=2)
```

En el gráfico de residuos vemos una variación constante asi que podríamos asumir que el supuesto de homocedasticidad se cumple (se observa un outlier por fuera del -3); además vemos que hay mucho error de medición, muy poca correlación serial y poca variabilidad entre individuos.
Debemos agregar un efecto aleatorio, en particular una ordenada aleatoria ya que no podemos poner pendiente porque suponemos que las variancias son constantes.Por lo que el modelo quedaría así:

$$Y_{ij} = \beta_0 + \beta_{01} \cdot P_i + \beta_{02} \cdot E_i + b_{0i} + (\beta_{1} + \beta_{11} \cdot P_i + \beta_{12} \cdot E_i + \beta_{13} \cdot G_i) \cdot t_{ij} + e_{ij}$$

```{r}
m1 <- lme(afcr ~ 1 + previo + edad + mes + previo:mes + edad:mes + grupo:mes,
          random = ~ 1|id, data = esclerosis)

summary(m1)

resid.2 = data.frame(esclerosis, residChol = resid(m1, type = 'n', level = 0))
vgm <- variogram(resid.2$id, resid.2$mes, resid.2$residChol)
vgm2 = data.frame(vgm$svar)

ggplot(data = vgm2, aes(x = vt, y = vv)) +
  geom_point(color = 'grey50', na.rm = TRUE) +
  geom_smooth(method = 'loess', se = FALSE, span = 1) +
  geom_hline(yintercept = 1) +
  theme_light() +
  scale_x_continuous("Rezago", breaks = seq(0, 18, 3)) +
  scale_y_continuous("Variograma muestral") +
  coord_cartesian(ylim = c(0, 1.5)) + 
  labs(title = "Variograma muestral") +
  theme(plot.title = element_text(size = 15)) 
```

Está bastante muy cerca del 1; aún asi podríamos probar las estructuras de correlación serial (pese a que sabemos que no hay mucha) y compara los AIC.

```{r}
# Exponencial
m2 <- lme(afcr ~ 1 + previo + edad + mes + previo:mes + edad:mes + grupo:mes,
          random = ~ 1|id, correlation = corCAR1(form = ~ mes|id),
          data = esclerosis)

summary(m2)

resid.3 = data.frame(esclerosis, residChol = resid(m2, type = 'n', level = 0))
vgm <- variogram(resid.3$id, resid.3$mes, resid.3$residChol)
vgm3 = data.frame(vgm$svar)

ggplot(data = vgm3, aes(x = vt, y = vv)) +
  geom_point(color = 'grey50', na.rm = TRUE) +
  geom_smooth(method = 'loess', se = FALSE, span = 1) +
  geom_hline(yintercept = 1) +
  scale_x_continuous("Rezago", breaks = seq(0, 18, 3)) +
  scale_y_continuous("Variograma muestral") +
  coord_cartesian(ylim = c(0, 1.5)) + 
  labs(title = "Variograma muestral") +
  theme(plot.title = element_text(size = 15)) 


# Gaussiana
m3 <- lme(afcr ~ 1 + previo + edad + mes + previo:mes + edad:mes + grupo:mes,
          random = ~ 1|id, correlation = corGaus(form = ~ 1|id),
          data = esclerosis)

summary(m3)

resid.4 = data.frame(esclerosis, residChol = resid(m3, type = 'n', level = 0))
vgm <- variogram(resid.4$id, resid.4$mes, resid.4$residChol)
vgm4 = data.frame(vgm$svar)

ggplot(data = vgm4, aes(x = vt, y = vv)) +
  geom_point(color = 'grey50', na.rm = TRUE) +
  geom_smooth(method = 'loess', se = FALSE, span = 1) +
  geom_hline(yintercept = 1) +
  theme_light() +
  scale_x_continuous("Rezago", breaks = seq(0, 18, 3)) +
  scale_y_continuous("Variograma muestral") +
  coord_cartesian(ylim = c(0, 1.5)) + 
  labs(title = "Variograma muestral") +
  theme(plot.title = element_text(size = 15)) 

# Esta creo que se va mucho respecto a la otras.


# Comparación:
anova(m1, m2, m3) # nos quedamos con el que tendria estructura de simetria compuesta (m1)
```


