---
title: "Trabajo Práctico"
author: "Ro Canteros"
date: "2024-11-05"
output: html_document
---

```{r setup, include=FALSE}
knitr::opts_chunk$set(echo = TRUE)
```

```{r}
## Paquetes utilizados
library(readxl)
library(tidyverse)
library(nlme)
library(joineR)

# Carga de datos
esclerosis <- read_xlsx("esclerosisMultiple.xlsx")

# Modificaciones
esclerosis <- esclerosis %>% 
  mutate(id = factor(id),
         previo = factor(previo),
         edad = factor(edad),
         grupo = factor(grupo))
levels(esclerosis$previo) = c("No", "Si")
levels(esclerosis$edad) = c("50 años o menos", "Más de 50 años")

# Formato ancho
esclerosis_a <- esclerosis %>% 
  spread(key = "mes", value = "afcr") 

# Tema: fijo un tema para todos los gráficos que se hagan
theme_set(theme_bw())
```


## Análisis descriptivo

```{r}
### Perfiles individuales
graf_1 <- ggplot(esclerosis, aes(x = mes, y = afcr, group = id, color = grupo)) +
  geom_line(show.legend = FALSE) +
  geom_point(show.legend = FALSE) +
  facet_wrap(~ grupo) +
  scale_x_continuous("Mes", breaks = seq(0, 18, 3)) +
  scale_y_continuous("Medida de autoinmunidad") +
  coord_cartesian(ylim = c(1, 20)) +
  scale_color_manual(values = c(rgb(0.05, 0.36, 0.39), rgb(0.96, 0, 0.46))) +
  labs(title = "Evolución del AFCR a través de los meses según grupo") +
  theme(plot.title = element_text(size = 10),
        axis.title = element_text(size = 13),
        strip.text = element_text(size = 15))


# GRAFICO DE PERFILES PROMEDIO
graf_2 <- ggplot(esclerosis, aes(x = mes, y = afcr, color = grupo)) +
  stat_summary(fun = mean, geom = 'line', size = 1) + 
  stat_summary(fun = mean, geom = 'point', size = 2) +
  scale_color_manual(values = c(rgb(0.05, 0.36, 0.39), rgb(0.96, 0, 0.46))) +
  coord_cartesian(ylim = c(1, 20)) +
  scale_x_continuous("Mes", breaks = seq(0, 18, 3)) +
  #scale_y_continuous("Medidad de autoinmunidad") +
  labs(title = "Evolución del AFCR a través de los meses según grupo",
       color = "Grupo", y = " ") +
  theme(plot.title = element_text(size = 10),
        axis.title = element_text(size = 13),
        strip.text = element_text(size = 15))


gridExtra::grid.arrange(graf_1, graf_2, ncol = 2, nrow = 1)
```

Se observa mucha variabilidad INTRA individuos (se observan mucho picos), habría bastante variabilidad ENTRE individuos también y paraceria haber variancias similares entre ambos grupos. Además las tendencias cambian después del mes 3 (grupo 1 suben, grupo 2 baja); si bien los valores de AFCR medio para el grupo 1 (solo azatioprina) son mayores que para grupo 2, ambos grupos tienen una tendencia lineal decreciente.
El cambio parecería ser igual en ambos grupos, exceptuando el mes 15 que el AFCR decrece más para el grupo de pacientes que recibió azatioprina y metilprednisona.


```{r}
# Boxplots
ggplot(esclerosis, aes(x = factor(mes), y = afcr, color = grupo)) +
  geom_boxplot() +
  scale_x_discrete("Mes") +
  scale_y_continuous("Medida de autoinmunidad", limits = c(1, 20), breaks = seq(1, 20, 2)) +
  scale_color_manual(values = c(rgb(0.05, 0.36, 0.39), rgb(0.96, 0, 0.46))) +
  labs(title = "Distribución del AFCR según grupo ",
       color = "Grupo") +
  theme(plot.title = element_text(size = 12),
        axis.title = element_text(size = 12),
        legend.position = 'bottom')


# Desvios
desvios <-esclerosis %>% 
  group_by(mes, grupo) %>% 
  summarise(desvio = round(sd(afcr), 2)) %>% 
  arrange(grupo)
desvios <- desvios %>%
  spread(key = "mes", value = "desvio")
names(desvios)=c("grupo", "DE.0", "DE.3", "DE.6", "DE.9", "DE.12", "DE.15", "DE.18")
desvios
```
La variancia parece disminuir levemente a medida que los meses pasan pero no pareciera diferir tanto entre los grupos. Se puede ver mejor en los desvios que no varían demasiado en el tiempo (podriamos suponer las variancias constantes)


```{r}
# Estandarizo: 
esclerosis <- esclerosis %>% 
  mutate(afcr_est = scale(afcr))

esclerosis_a <- esclerosis %>% 
  select(-afcr) %>% 
  spread(key = "mes", value = "afcr_est")
names(esclerosis_a) <- c("id", "grupo", "previo", "edad", "Mes_0", "Mes_3",
                         "Mes_6", "Mes_9", "Mes_12", "Mes_15", "Mes_18")

# Subconjuntos
esc_1 = filter(esclerosis_a, grupo == 1)
esc_2 = filter(esclerosis_a, grupo == 2)
# Grafico de Draftman: No cre que debamos mostrarlo es solo para darnos una mejor idea de como son las correlaciones entre los tiempos de medición.
escl_1_est <- data.frame(scale(esc_1[5:11]))
GGally::ggpairs(escl_1_est)

escl_2_est <- data.frame(scale(esc_2[5:11]))
GGally::ggpairs(escl_2_est)
```

```{r}
# Correlograma

# Grupo 1
ac1.lag3 <- cor(c(esc_1$Mes_0, esc_1$Mes_3, esc_1$Mes_6, 
                  esc_1$Mes_9, esc_1$Mes_12, esc_1$Mes_15),
                c(esc_1$Mes_3, esc_1$Mes_6, esc_1$Mes_9, 
                  esc_1$Mes_12, esc_1$Mes_15, esc_1$Mes_18),
                use = "na.or.complete")

ac1.lag6 <- cor(c(esc_1$Mes_0, esc_1$Mes_3, esc_1$Mes_6, 
                  esc_1$Mes_9, esc_1$Mes_12),
                c(esc_1$Mes_6, esc_1$Mes_9, esc_1$Mes_12, 
                  esc_1$Mes_15, esc_1$Mes_18),
                use = "na.or.complete")

ac1.lag9 <- cor(c(esc_1$Mes_0, esc_1$Mes_3, esc_1$Mes_6,esc_1$Mes_9),
                c(esc_1$Mes_9, esc_1$Mes_12, esc_1$Mes_15,esc_1$Mes_18),
                use = "na.or.complete")

ac1.lag12 <- cor(c(esc_1$Mes_0, esc_1$Mes_3, esc_1$Mes_6),
                c(esc_1$Mes_12, esc_1$Mes_15, esc_1$Mes_18),
                use = "na.or.complete")

ac1.lag15 <- cor(c(esc_1$Mes_0, esc_1$Mes_3),
                c(esc_1$Mes_15, esc_1$Mes_18),
                use = "na.or.complete")

ac1.lag18 <- cor(c(esc_1$Mes_0),
                c(esc_1$Mes_18),
                use = "na.or.complete")

ac_grupo1 <- data.frame(rezago = seq(0,18, 3), 
                        ac = c(1, ac1.lag3, ac1.lag6, ac1.lag9, ac1.lag12, 
                               ac1.lag15, ac1.lag18), 
                        grupo = "1")


# Grupo 2
ac2.lag3 <- cor(c(esc_2$Mes_0, esc_2$Mes_3, esc_2$Mes_6, 
                  esc_2$Mes_9, esc_2$Mes_12, esc_2$Mes_15),
                c(esc_2$Mes_3, esc_2$Mes_6, esc_2$Mes_9, 
                  esc_2$Mes_12, esc_2$Mes_15, esc_2$Mes_18),
                use = "na.or.complete")

ac2.lag6 <- cor(c(esc_2$Mes_0, esc_2$Mes_3, esc_2$Mes_6, 
                  esc_2$Mes_9, esc_2$Mes_12),
                c(esc_2$Mes_6, esc_2$Mes_9, esc_2$Mes_12, 
                  esc_2$Mes_15, esc_2$Mes_18),
                use = "na.or.complete")

ac2.lag9 <- cor(c(esc_2$Mes_0, esc_2$Mes_3, esc_2$Mes_6,esc_2$Mes_9),
                c(esc_2$Mes_9, esc_2$Mes_12, esc_2$Mes_15,esc_2$Mes_18),
                use = "na.or.complete")

ac2.lag12 <- cor(c(esc_2$Mes_0, esc_2$Mes_3, esc_2$Mes_6),
                c(esc_2$Mes_12, esc_2$Mes_15, esc_2$Mes_18),
                use = "na.or.complete")

ac2.lag15 <- cor(c(esc_2$Mes_0, esc_2$Mes_3),
                c(esc_2$Mes_15, esc_2$Mes_18),
                use = "na.or.complete")

ac2.lag18 <- cor(c(esc_2$Mes_0),
                c(esc_2$Mes_18),
                use = "na.or.complete")

ac_grupo2 <- data.frame(rezago = seq(0,18, 3), 
                        ac = c(1, ac2.lag3, ac2.lag6, ac2.lag9, ac2.lag12, 
                               ac2.lag15, ac2.lag18), 
                        grupo = "2")

correlog <- rbind(ac_grupo1, ac_grupo2)

# Gráfico
ggplot(correlog, aes(x = rezago, y = ac, group = grupo, color = grupo)) +
  geom_point(size = 2) +
  geom_line(size = 1) +
  scale_x_continuous("Rezago", breaks = seq(0, 18, 3)) +
  scale_y_continuous("Autocorrelación", limits = c(-0.25, 1), breaks = seq(-.25, 1, 0.25)) +
  labs(title = "Correlograma", color = 'Grupo' )  +
  scale_color_manual(values = c(rgb(0.05, 0.36, 0.39), rgb(0.96, 0, 0.46))) +
  theme(plot.title = element_text(size = 15))
```

El modelo escrito de manera explicita quedaría de las siguiente manera (no creo que debamos considerar el tiempo cuadratico)

1) Para el grupo 1 (solo azatioprina):
$$Y_{ij} = \beta_0 + \beta_{01} \cdot P_i + \beta_{02} \cdot E_i + (\beta_{11} + \beta_{12} \cdot P_i + \beta_{13} \cdot E_i) \cdot t_{ij} + e_{ij}$$

2) Para el grupo 2 (azatioprina y metilprednisona):
$$Y_{ij} = \beta_0 + \beta_{01} \cdot P_i + \beta_{02} \cdot E_i + (\beta_{21} + \beta_{22} \cdot P_i + \beta_{23} \cdot E_i) \cdot t_{ij} + e_{ij}$$

Para ver qué estructura de covariancia es más adecuada para nuestros datos, lo primero que vamos a hacer es ajustar un modelo maximal para la media que no considere las correlaciones entre las mediciones repetidas.

```{r}
esclerosis$previo <- factor(esclerosis$previo, levels = c("No", "Si"))
esclerosis$edad <- factor(esclerosis$edad, levels = c("50 años o menos", "Más de 50 años"))

m_media <- lm(afcr ~ 1 + previo + edad + mes + previo:mes + edad:mes,
              data = esclerosis)
summary(m_media)
```









```{r}
# Variograma

# Segundo: se calcula el variograma 
esclerosis <- mutate(esclerosis, residuos = m_media$residuals)

vgm <- variogram(esclerosis$id, esclerosis$mes, esclerosis$residuos)
vgm1 = data.frame(vgm$svar)

graf_4 <- ggplot(data = vgm1, aes(x = vt, y = vv)) +
  geom_point(color = 'grey50', na.rm = TRUE) +
  stat_summary(fun = mean, geom = 'line', color = 'orangered', size = 1, na.rm = TRUE) + 
  geom_hline(yintercept = vgm$sigma2) +
  scale_x_continuous("Rezago", breaks = seq(0, 18, 3)) +
  scale_y_continuous("Variograma muestral") +
  labs(title = "Variograma muestral") +
  theme(plot.title = element_text(size = 15))

gridExtra::grid.arrange(graf_3, graf_4, ncol = 1, nrow = 2)

```
Se puede ver que hay mucho error de medición (dado que el inicio de $\hat{\gamma}(u)$ está demasiado alejado del origen), poca variabilidad entre individuos y, viendo tanto el variograma como el correlograma, podemos decir que hay muy poca correlación serial.


PROPUESTA DE MODELOS: 
1_ ordenada aleatoria y $R_i = \sigma^2_k \cdot I$ ya que refleja la predominancia del error de medición (k = 1,2 según el grupo), además podemos poner variancias heterogeneas en el tiempo (ya que no tenemos pendiente aleat.)

2_ ordenada aleatoria y $R_i = \sigma^2 \cdot I$ (variancia común entre grupos), poner variancias heterogeneas en el tiempo

3_ ordenada y pendiente aleatorias y $R_i = \sigma^2_k \cdot I$ con k = 1, 2

4_ ordenada y pendiente aleatorias y $R_i = \sigma^2 \cdot I$

Despues comparariamos todos según su valor de AIC o a través del test de razón de verosimilitud (todos están anidados)

